【裁判字號】    89,訴,4073
【裁判日期】    900905
【裁判案由】    發明專利申請
【裁判全文】
臺北高等行政法院判決                            八十九年度訴字第四○七三號
                              .
    原      告  甲○○
                乙○○
                丙○○
    被      告  經濟部智慧財產局
    代  表  人  陳明邦（局長）
    訴訟代理人  丁○○
右當事人間因發明專利申請事件，原告不服經濟部中華民國八十九年十一月三日經（
八九）訴字第八九○八九二八○號訴願決定，提起行政訴訟。本院判決如左：
    主  文
原告之訴駁回。
訴訟費用由原告負擔。
    事  實
一、事實概要：
    緣原告於民國（下同）八十六年十二月二十六日以「水泥類等廢棄物資源回收更
    生法」向被告機關申請發明專利，經該局編為第00000000號予以審查（
    下稱系爭案），不予專利。原告等不服，申請再審查，案經被告機關於八十九年
    七月十一日以（八九）智專三（三）○六○○七字第○八九八七○○一一五○號
    專利再審查核駁審定書為仍應不予專利之處分。原告等不服，提起訴願，經遭駁
    回，遂向本院提起行政訴訟。
二、兩造聲明：
    (一)原告聲明求為判決：
    1.請求撤銷原審定，判令被告重新審定。
    2.請求判令系爭專利權期間適當延長。
    (二)被告聲明求為判決：
      原告之訴駁回，訴訟費用由原告負擔。
三、兩造之爭點：
    原告聲請專利之系爭案依其專利說明書參、發明之技術內容所述，系爭案係將翻
    修舊屋面防熱層所產生之泡沫混凝土、煤渣混凝土等拆除物，利用一般市面上所
    用之「破冰機」，加以擊碎成較小塊粒以回收使用；而較硬之水泥瓦、紅磚塊、
    水泥隔熱磚等拆除物，則以礦物破碎工場所用大型機械予以減縮製造成小型之硬
    塊破碎機，加以擊碎成較小塊粒以回收使用；而更硬之橋樑、堤防等之鋼筋混凝
    土塊，則以一般砂石場所用之錐碎機予以減縮製造成中小型之強硬塊，以破碎機
    加以擊碎成較小塊粒以回收使用；至於翻修機場跑道、道路路面等之剷除物，則
    類推應用以上各種類型破碎機。惟原告於本院審理中則稱上開方法為不可能實施
    之事，似此情形，能否准其專利。
    (一)原告主張之理由：
    1.謹按冰塊易脆破、脆裂，且滑而無摩擦力，亦不發生灰塵；因此市面上早有使
      用一般家庭用電之輕便「破冰機」產品。然若欲將此項「破冰機」移用於處理
      泡沫混凝土、煤渣混凝土等拆除廢棄物，則實際上不可能。蓋泡沫、煤渣混凝
      土塊者，雖易打碎，但不易裂開成分塊，卻易產生碎粉、塵灰而澀滯、凝滯、
      致使不易滾翻、篩選；因此，以往雖有「破冰機」，但未見其有運用於處理工
      程拆除廢棄物者。設若欲將礦物破碎工場或一般砂石場所用固定大型之錐碎、
      顎碎機等加以中小型機動化，供做處理剷拆除之水泥、瀝青類廢棄物，在其剷
      拆除場所，或在其收聚垃圾場、分類廢棄物堆積場等加以機械粉碎成為砂礫、
      石料，供做工程材料等用，則實際上亦屬不可能之事；蓋錐碎、顎碎機者仍屬
      於壓碎機類，其所需動力頗大、所需耐壓破之外殼亦厚、重，而震動力亦頗大
      ；因此，以往雖有將其中小型化者，但多屬原核駁審定書所引證之專利第00
      000000號、第00000000號，或再審查核駁引證之「廢棄瀝青混
      凝土路面之材料再生裝置及方法」，發明專利案等使用工業用電之固定裝置者
      ，而迄未見其有如系爭案可在屋面、路面、橋面等等剷拆除場所，隨時隨地，
      回收更生之使用一般家庭用電之機動化者。如此一般工程常識，應為專業權威
      之系爭案審查委員知之甚詳；然其所作歷次核駁審定及其訴願決定，卻以系爭
      案發明之主要技術內容係將翻修舊屋面防熱層所用之泡沫混凝土、煤渣混凝土
      、水泥瓦、紅磚塊、水泥隔熱磚、或者橋樑、堤防等拆除物，或者機場跑道、
      道路路面等翻修之剷除物之土木、建築工程之廢料，利用一般市面上所用之「
      破冰機」或一般砂石場所用錐碎機加以縮減之中小型強硬塊破碎機等加以破碎
      成較小塊粒以回收使用。顯然，系爭案處理回收土木、建築廢棄物之方法乃係
      一般習知之技術，系爭案並無特殊之處理方法，而其所使用之破碎機亦為一般
      習知之破碎機，其在構造、裝置上亦無創新之處云云。而作違背一般工程常識
      ，亦即作違背經驗法則之核駁理由及訴願決定理由。
    2.次查，回收土木、建築工程廢棄物之方法，有如核駁審定引證之將剷拆除廢棄
      物，運至工廠破碎後再予利用之方法，與如系爭案所述之將在屋面、路面等剷
      拆除場所，當場機械粉碎成為砂礫、石料，再利用之方法不同。兩者有顯著差
      別一如前述；前者乃一般習用之技術方法，系爭案有賴突破性技術革新，始能
      實現之方法，而為系爭案專利申請人首先發見，並確認其可行性；業已實際實
      施於民間、政府機關大小工程，實蹟遍佈全台灣，亦曾倖蒙內政部營建署、行
      政院環保署、行政院公共工程委員會等有關單位重視，或供其政策推動參考，
      或飭令各省市政府參採，勘認系爭案之發明對促進產業發展具有利用價值，理
      應遵循專利法立法意旨加以鼓勵、保護，實為被告機關之職責所在。按專利法
      第三十八條第二項明文規定，經審定不予專利者，審定書應備具理由。又同法
      第三十九條第一項亦明載，發明經審查認為無不予專利之理由時，應予專利。
      然被告機關不但抹煞兩者間之差異，對系爭案申請專利範圍所述之特徵，則隻
      字不提，訴願決定對此再審查核駁審定缺失，亦置之不理，實為決定不備理由
      之違誤。故合於專利法第三十九條第一項規定情形，自應依法准予專利。
    3.又如前所述，要以運用系爭案申請前既有之技術或知識，則如利用市面上「破
      冰機」移用於屋面上破碎泡沫，煤渣混凝土等廢棄物，實際上不可能；要以運
      用一般砂石場大型破碎機之技術或知識，將縮減成中小型機動化破碎機，在屋
      面、路面上剷拆除，當場破碎剷拆除物，亦實際上不可能；均須以利用自然法
      則之技術思想之高度創作，作突破性技術革新，始能使熟習該項技術者如願完
      成，實用於世。系爭案之發明基於首先發現，並確認其技術革新後之利用價值
      ，以「將建築土木工程剷拆除之水泥、瀝青類廢棄物，在其剷拆除場所，或在
      其收聚之垃圾場、分類廢棄物堆積場等加以機械粉碎成為沙礫、石料、供作工
      程用材料等用為其特徵者。」為申請專利範圍第一項，而以「如申請專利範圍
      第一項之水泥類等廢棄物資源回收更生法，其所使用粉碎機：係為水泥、瀝青
      類剷、拆除物粉碎成砂礫、石料而製造為其特徵者」為申請專利範圍第二項；
      並不以其所作技術革新之特徵為申請專利範圍。因此，說明書內並未列舉如何
      改良一般市面上之「破冰機」，亦未將一般砂石場固定設置之大型破碎機，如
      何縮減改良為中小型之機動化破碎機；乃係以申請書提出時之「實施範例照片
      說明書」及八十八年四月二十一日呈交之「一流式資源回收多功能屋面技術專
      集」所載照片實證，為證明已往被認為不可能事，現已獲得突破性技術革新而
      成為可能事，並已實際使用於全台灣各地大小工程。然實施照片所示（第三─
      十六頁，照片Ｃ．３─１．３．４）破碎機者，乃係使用活動鋼片、半圓形鋼
      板篩網而成之以滾動、鞭打之擊碎方式，而非錐碎、顎碎之壓碎方式。足證原
      審定、再審定均未注意及該項利用自然法則之技術思想之高度創作特徵；竟誤
      為錐碎、顎碎之壓碎機方式，能縮減成使用一般家庭用電之中小型機動化機械
      ，而作核駁審定之依據。系爭案自八十六年十二月間申請迄今已約二年，被告
      除以其所引證之工業用電固定破碎機作指鹿為馬之舉證外，均未能列舉有如系
      爭案申請專利範圍所列特徵之機械者，足證被告機關之核駁毫無理由。
    4.被告機關之答辯狀，仍依舊未見其對起訴指摘事項作答。為此，請令飭被告機
      關指定未經審查原案之審查委員答覆如左關鍵性問題，以明真理、真實。
      (1)市面上一般所用之「破冰機」或一般砂石場所用「錐碎、顎碎機」之中小型
        化者，能否供用於屋面翻修當場，將剷拆除之防熱用泡沫混凝土、煤渣混凝
        土、水泥瓦、紅磚塊、水泥隔熱磚，或在橋樑、堤防、機場跑道、道路路面
        等翻修當場，將拆除之混凝土、瀝青材料等工程廢棄物，隨拆隨即加以機械
        破碎成砂石利用？如能，並請舉實例證明：
        如證實實際上不可能，則原審、再審之以系爭案發明係使用一般市面上之
          「破冰機」或一般砂石場所用「錐碎、顎碎機」之中小型化者，而無創新
          之處為核駁理由。而原告於起訴書已指摘其「不可能事」，被告機關卻仍
          置之不理。
        專業審查委員亦有如此重大錯誤之工程知識，足證系爭案之發明有賴於利
          用自然法則之高度技術思想，並非如被告機關所稱系爭案係運用申請前既
          有之技術或知識，而為熟習該項技術者所能輕易完成者。
      (2)原審、再審核駁所引證之專利案，是否與系爭案施工方法同樣能機動化，使
        用一般家庭用電則能在屋面、路面上剷拆除場所，隨時隨地加以機械粉碎成
        為沙礫？兩者特點及功效，是否有顯著差別？
        如證實實際上兩者有顯著差別，而以系爭案遠優於其所引證之專利案，則
          無異證實前專利案乃一般習用技術方法利用於壓碎瀝青混凝土者，而系爭
          案有賴於突破性技術革新，始能實現之方法；既已實際實施，實蹟遍佈全
          台灣，並供作政策推行參採用多年，曾舉證於申復說明書在案，則被告應
          無不予專利之理由。
        被告機關迄未能引證有如系爭案施工方法者，而以與系爭案顯不相干之引
          證為其核駁理由，是合於專利法第三十九條第一項之情形，當應予系爭案
          專利。
    5.綜上所述，請判決如原告訴之聲明云云。
    (二)被告主張之理由：
    1.原告起訴理由主要謂欲將礦物破碎工場或一般砂石場所用固定大型之錐碎、顎
      碎機等加以中小型機動化，供做處理剷拆除之水泥、瀝青類廢棄物，在其剷拆
      除場所，或在其收聚垃圾場、分類廢棄物堆積場等加以機械粉碎成為砂礫、石
      料，供做工程材料等用，則實際上亦屬不可能之事；而回收土木、建築工程廢
      棄物之方法，有如核駁審定引證之將剷拆除廢棄物，運至工廠破碎後再予利用
      之方法，以及如系爭案所述之將在屋面、路面等剷拆除場所，當場機械粉碎成
      為砂礫、石料，再利用之方法不同。兩者有顯著差別，前者乃一般習用之技術
      方法，系爭案有賴突破性技術革新，始能實現之方法，而為系爭案係原告首先
      發見，並確認其可行性；業已實際實施於民間、政府機關大小工程；系爭案說
      明書內並未列舉如何改良一般市面上之「破冰機」，亦未將一般砂石場固定設
      置之大型破碎機，如何縮減改良為中小型之機動化破碎機；乃係以申請書提出
      時之「實施範例照片說明書」及八十八年四月二十一日呈交之「一流式資源回
      收多功能屋面技術專集」所載照片實證，為證明已往被認為不可能事，現已獲
      得突破性技術革新而成為可能事，並已實際使用於全台灣各地大小工程。實施
      照片所示（第三─十六頁，照片Ｃ．３─１．３．４）破碎機者，乃係使用活
      動鋼片、半圓形鋼板篩網而成之以滾動、鞭打之擊碎方式，而非錐碎、顎碎之
      壓碎方式。初審審定、再審查審定均未注意及該項利用自然法則之技術思想之
      高度創作特徵；竟誤為錐碎、顎碎之壓碎機方式，能縮減成使用一般家庭用電
      之中小型機動化機械，而作核駁審定之依據云云。
    2.惟查，系爭案依其申請專利範圍第一項載述「其施工方法為：將建築土木工程
      剷拆除之水泥、瀝青類廢棄物，在其剷拆除場所，或在其所收聚之垃圾場、分
      類廢棄物堆積場等加以機械粉碎成為砂礫、石料，供作工程用材料等用為其特
      徵者」，而其申請專利範圍第二項載述「其所使用粉碎機：係為水泥、瀝青類
      剷除物粉碎成砂礫、石料而製造為其特徵者」。根據系爭案原說明書所載述之
      內容即可瞭解（系爭案審查係以八十六年十二月二十六日所提專利申請書內容
      為準），系爭案發明之主要技術內容係將翻修時之舊屋面防熱層所用泡沫混凝
      土或煤渣混凝土或易破碎之磁磚片塊等以一般市面上所用之「破冰機」加以擊
      碎；軟硬之水泥瓦、紅磚塊、水泥隔熱磚、水泥粉刷層、水泥混凝土等係用礦
      物破碎工場所用大型機械縮減為「小型之硬塊破碎機」破碎，鋼筋混凝土塊等
      橋樑、堤防等拆除物，則用砂石場所用錐碎、顎碎機大型機械縮減為「中小型
      之強硬塊破碎機」破碎，至於機場跑道、道路路面、路基等翻修之剷除物則亦
      是利用前述各種類型破碎機，視使用場所決定其大小類別機械來破碎。亦即系
      爭案所處理水泥類等廢棄物回收更生法，係利用一般市面上所用之「破冰機」
      或礦物破碎工場、一般砂石場等所用之「破碎機加以縮減成中、小型化之破碎
      機」，在廢棄物拆除場所或在收聚之垃圾場所等將廢棄物加以機械粉碎成砂礫
      、石料，供作工程用材料之方法，系爭案所揭露之廢棄物之回收處理乃係一般
      習知技術，並無發明特殊之處理方法，其所使用之「破冰機」或「破碎機」亦
      為一般習知之「破冰機」或「破碎機」等機械，其所附實施範例照片說明書亦
      僅有外觀之形狀圖片，其內部之詳細構造、構件間之結合關係，以及如何作動
      等技術內容均未揭露（依據專利法第二十二條第一項規定「申請發明專利，由
      專利申請人備具申請書、說明書、必要圖式．．．」，系爭案申請時並未附有
      必要之圖式，其所附照片亦僅供參考，併予陳明），系爭案之「破碎機」既為
      習知大型「破碎機」之中、小型化尺寸之縮減，其構造自無創新之處。而再審
      查核駁引證七十年十一月一日公告第四○○四六號專利案，即已揭露廢瀝青混
      凝土路面之材料再生經破碎後再予利用之技術。系爭案並非利用自然法則之技
      術思想之高度創作。故系爭案係運用申請前既有之技術或知識，而為熟習該項
      技術者所能輕易完成，自不符發明專利要件，故所訴理由皆不足採。
    3.綜上所述，原處分並無違法，請判決駁回原告之訴等語。
    理  由
按凡利用自然法則之技術思想之高度創作，而可供產業上利用者，固得依專利法第十
九條暨第二十條第一項之規定申請取得發明專利。惟其發明如係「運用申請前既有之
技術或知識，而為熟習該項技術者所能輕易完成時」，仍不得依法申請取得發明專利
，復為同法第二十條第二項所明定。本件原告聲請專利之系爭案，依其申請專利範圍
所述，其施工方法為：將建築土木工程剷除之水泥、瀝青類廢棄物，在其剷、拆除場
所，或在其所收聚之垃圾場、分類廢棄場等加以機械粉碎成為砂礫、石料，供作工程
材料等用；其所使用之粉碎機係為水泥、瀝青類剷、拆除物粉碎成砂礫、石料而製造
者。另依系爭案專利說明書參、發明之技術內容所述，系爭案係將翻修舊屋面防熱層
所產生之泡沫混凝土、煤渣混凝土等拆除物，利用一般市面上所用之「破冰機」，加
以擊碎成較小塊粒以回收使用；而較硬之水泥瓦、紅磚塊、水泥隔熱磚等拆除物，則
以礦物破碎工場所用大型機械予以減縮製造成小型之硬塊破碎機，加以擊碎成較小塊
粒以回收使用；而更硬之橋樑、堤防等之鋼筋混凝土塊，則以一般砂石場所用之錐碎
機予以減縮製造成中小型之強硬塊，以破碎機加以擊碎成較小塊粒以回收使用；至於
翻修機場跑道、道路路面等之剷除物，則類推應用以上各種類型破碎機云云，此有原
告等於八十六年十二月二十六日向被告機關申請「水泥類等廢棄物資源回收更生法」
專利申請書附在原處分卷可稽。被告機關以系爭案依原告等上開專利說明書參、發明
之技術內容所述，其所使用之機具分別為市售之「破冰機」，或以礦物破碎工場所用
大型機械予以減縮製造成小型之硬塊破碎機，處理回收土木建築工程廢棄物之方法乃
一般習知之技術，並無特殊之處理方法；並引證七十年十一月一日公告第四○○四六
號「廢棄瀝青混凝土路面之材料再生裝置及方法」發明專利案，已揭露廢棄瀝青混凝
土路面之材料經破碎後再予利用之技術，系爭案所述之各個步驟，均係為工程業者所
能輕易完成，不具進步性，因予駁回原告之專利申請。原告等則訴稱，泡沫、煤渣混
凝土塊者，雖易打碎，但不易裂開成分塊，卻易產生碎粉、塵灰而澀滯、凝滯、致使
不易滾翻、篩選；因此，不可能以「破冰機」運用於處理工程拆除廢棄物者。至於欲
將礦物破碎工場或一般砂石場所用固定大型之錐碎、顎碎機等加以中小型機動化，供
做處理剷拆除之水泥、瀝青類廢棄物，在其剷拆除場所，或在其收聚垃圾場、分類廢
棄物堆積場等加以機械粉碎成為砂礫、石料，供做工程材料等用，因錐碎、顎碎機者
仍屬於壓碎機類，其所需動力頗大、所需耐壓破之外殼亦厚、重，而震動力亦頗大，
實際上亦屬不可能之事云云。第查將翻修舊屋面防熱層所產生之泡沫混凝土、煤渣混
凝土等拆除物，利用一般市面上所用之「破冰機」，加以擊碎成較小塊粒以回收使用
；而較硬之水泥瓦、紅磚塊、水泥隔熱磚等拆除物，則以礦物破碎工場所用大型機械
予以減縮製造成小型之硬塊破碎機，加以擊碎成較小塊粒以回收使用；而更硬之橋樑
、堤防等之鋼筋混凝土塊，則以一般砂石場所用之錐碎機予以減縮製造成中小型之強
硬塊，以破碎機加以擊碎成較小塊粒以回收使用；至於翻修機場跑道、道路路面等之
剷除物，則類推應用以上各種類型破碎機云云，乃原告申請系爭案專利說明書參、發
明之技術內容所揭示之技術內容，已見前述，現原告既自陳上開方法為不可能實施之
事，則原告據以申請專利顯屬無據。而況，被告機關所提引證案，亦已揭露廢瀝青混
凝土路面之材料經破碎後再予利用之技術，此有上引證案之專利公告附在原處分卷可
憑，足徵系爭案將石頭、廢瀝青、混凝土、路面之材料經破碎後再予利用之技術，並
非利用自然法則之技術思想之高度創作，而係運用申請前既有之技術或知識，為熟習
該項技術者所能輕易完成，不具進步性，自不符專利發明專利要件。從而，被告機關
所為本件應不予專利之處分，揆諸首揭法條規定，洵無違誤，訴願決定予以維持，亦
稱妥適，原告徒執前詞，訴請撤銷原處分，並命被告機關另為審定，為無理由，應予
駁回。
據上論結，本件原告之訴為無理由，爰依行政訴訟法第九十八條第三項前段，判決如
主文。
中    華    民    國      九十      年      九        月       五       日
                              臺 北 高 等 行 政 法 院  第 一 庭
                                          審 判 長 法  官  鄭忠仁
                                                   法  官  楊莉莉
                                                   法  官  林金本
右為正本係照原本作成。
如不服本判決，應於送達後二十日內，向本院提出上訴狀並表明上訴理由，如於本判
決宣示後送達前提起上訴者，應於判決送達後二十日內補提上訴理由書（須按他造人
數附繕本）。
中      華      民      國     九十     年      九      月      五      日
                                                    書記官  簡信滇


司法院資訊處製作；財團法人民間司法改革基金會備份。
